ACORDAO-COMPLETO-2563921

ACÓRDÃO 9259/2022 ATA 41/2022 - PRIMEIRA CÂMARA

VISTOS, relatados e discutidos estes autos de embargos de declaração opostos pela União de Negros pela Igualdade, em face do Acórdão 3596/2022-TCU-Primeira Câmara.
ACORDAM os Ministros do Tribunal de Contas da União, reunidos em sessão da 1ª Câmara, ante as razões expostas pelo relator e com fundamento nos artigos 32 e 34 da Lei 8.443/1992, em:
9.1. conhecer dos embargos de declaração para, no mérito, rejeitá-los;
9.2. declarar a ocorrência da prescrição intercorrente da tomada de contas especial em relação ao Convênio 197/2006, nos termos da Resolução TCU 344/2022; 
9.3. tornar insubsistentes os itens 9.3., 9.4., 9.5. e 9.6. do Acórdão 3596/2022-TCU-Primeira Câmara;
9.4. rejeitar as alegações de defesa e julgar irregulares, com fundamento nos arts. 1º, I, e 16, III, "b" e "c", da Lei 8.443/1992 c/c os arts. 19 e 23, III, da mesma lei, e com arts. 1º, I, e 209, III, e 214, III, do RI/TCU, as contas de Alexandro da Anunciação Reis e Jerônimo da Silva Júnior, condenando-os, solidariamente com a entidade União de Negros pela Igualdade (Unegro/BA) , ao pagamento das quantias abaixo especificadas, com a fixação do prazo de 15 (quinze) dias, a contar da notificação, para que comprovem, perante este Tribunal (art. 214, III, "a", do RI/TCU) , o recolhimento das dívidas ao Tesouro Nacional, atualizadas monetariamente e acrescidas dos juros de mora, calculados a partir das datas discriminadas, até a data do recolhimento, na forma prevista na legislação em vigor:
Débito de responsabilidade solidária de Alexandro da Anunciação Reis, Jerônimo da Silva Júnior e Unegro/BA, relativo ao Convênio 712/2005:
	Valor (R$) 
	Data

	26.363,60*
	16/3/2006

	20.000,00
	16/3/2006

	29.998,00
	12/12/2006

* (R$ 28.829,00 - R$2.465,40) 
9.4. aplicar a Alexandro da Anunciação Reis, Jerônimo da Silva Júnior e à União dos Negros pela Igualdade (Unegro/BA) multas individuais previstas no art. 57 da Lei 8.443/1992 c/c o art. 267 do RI/TCU, no valor de R$ 15.000,00 (quinze mil reais) , fixando-lhes o prazo de 15 (quinze) dias, a contar da notificação, para que comprovem, perante este Tribunal (art. 214, III, "a", do RI/TCU) , o recolhimento das dívidas ao Tesouro Nacional, atualizadas monetariamente desde a data do presente acórdão até a do efetivo recolhimento, se forem pagas após o vencimento, na forma da legislação em vigor;
9.5. autorizar, desde logo, nos termos do art. 28, II, da Lei 8.443/1992, a cobrança judicial das dívidas, caso não atendidas as notificações;
9.7. dar ciência desta deliberação à recorrente e aos demais interessados.

Embargos de declaração em tomada de contas especial

Primeira Câmara

Entidades/órgãos do Governo do Estado da Bahia.

3. Interessados/Responsáveis/Recorrentes:
3.1. Interessado: Ministério da Cultura (00.000.000/0000-03).
3.2. Responsáveis: Alexandro da Anunciação Reis (XXX.032.575-XX); Jeronimo da Silva Junior (XXX.988.015-XX); Silvany Braga de Jesus (XXX.659.925-XX); União de Negros Pela Igualdade (32.699.746/0001-21).
3.3. Recorrente: União de Negros Pela Igualdade (32.699.746/0001-21)..

13.1. Ministros presentes: Benjamin Zymler (na Presidência), Walton Alencar Rodrigues (Relator) e Jorge Oliveira.
13.2. Ministro-Substituto presente: Augusto Sherman Cavalcanti.

WALTON ALENCAR RODRIGUES

Ministro Walton Alencar Rodrigues.

Trata-se de embargos de declaração opostos por União de Negros Pela Igualdade contra o Acórdão 3596/2022-TCU-Primeira Câmara, nos seguintes termos:
II. DA DECISÃO QUE SE PRETENDE EMBARGAR
Trata-se de Tomada de Contas Especial, conforme apontado no Relatório da Secretaria de Recursos que fundamentou o acordão supracitado, por meio do qual o Tribunal de Contas da União conheceu do recurso interposto e, no mérito, deu-lhe provimento parcial.
A C. Turma do TCU decidiu julgar irregulares as contas de Jerônimo da Silva Júnior, Alexandro da Anunciação Reis e da União de Negros pela Igualdade - UNEGRO, ora embargantes, os condenando solidariamente no pagamento das quantias abaixo.
1) Débito de responsabilidade solidária de Alexandro da Anunciação Reis, Jerônimo da Silva Júnior e Unegro/BA:
Valor (R$) Data Data
26.363,60* 16/3/2006
20.000,00 16/3/2006
29.998,00 12/12/2006
* (R$ 28.829,00 - R$2.465,40) 
2) Débito de responsabilidade solidária de Jerônimo da Silva Júnior e Unegro/BA:
Valor (R$) Data
10.290,09* 22/12/2006
* (R$ 20.010,89 - R$ 9.720,80) 
3) Aplicar a Alexandro da Anunciação Reis a multa prevista no art. 57 da Lei 8.443/1992 c/c o art. 267 do RI/TCU, no valor de R$ 15.000,00 (quinze mil reais) .
4) Aplicar, individualmente, a Jerônimo da Silva Júnior e à União dos Negros pela Igualdade (Unegro/BA) a multa prevista no art. 57 da Lei 8.443/1992 c/c o art. 267 do RI/TCU, no valor de R$ 17.000,00 (dezessete mil reais) .
Consta na respeitável decisão:
" (...) 
EXAME DE MÉRITO
Da prescrição
11.3.3. No caso presente, o voto que orientou o Acórdão 3.867/2019-TCU-1.ª Câmara consignou que houve a prescrição da pretensão punitiva em relação ao Convênio 712/2005, enquanto para o Convênio 197/2006 somente não teria havido a prescrição relativamente à despesa cuja data de ocorrência foi em 11/11/2008, no valor de R$ 1.350,00 (peça 67, itens 25 e 27) . Assim, pelas regras de prescrição do Código Civil, e considerando a premissa 'b' acima, enquanto não transitar em julgado o RE 636.886/AL não haveria que falar em algum débito relativo ao Convênio 712/2015, e a parte do débito relativa ao Convênio 197/2006 que por ora seria passível de efetiva imputação aos responsáveis corresponderia ao valor de R$ 1.350,00. (GRIFO NOSSO) 
11.3.6. Por essas circunstâncias, em relação ao Convênio 712/2005 não houve a prescrição para as pretensões punitiva e de ressarcimento ao erário pelos ditames da Lei 9.873/1999, mesmo que na modalidade intercorrente. Por sua vez, quanto ao Convênio 197/2006 operou a prescrição intercorrente, pois não há registro de movimentação processual entre o Ofício 160/2011- CPCON/CGEX/DGI, de 30/3/2011 (peça 4, p. 22-24) - pelo qual foi comunicada a Informação 82/2011-CPCON/CGEX/DGI (peça 4, p. 36-33) - e o Parecer Financeiro 07/2014- CPCON/CGEXE/SPOA, de 28/5/2014 (peça 4, p. 42-48) .
11.3.7. Em conclusão, teria havido a prescrição, pelas regras do Código Civil e da Lei 9.873/1999 relativamente ao Convênio 197/2006, sendo que apenas para a despesa de R$ 1.350,00 no primeiro caso e, para todas as despesas (R$ 20.010,89) objeto do subitem 3.5.1 do Parecer Financeiro 06/2015- CPCON/CGEX/SPOA (peça 4, p. 60-64) pelos ditames da Lei 9.873/1999. Caberia, então, pelas premissas acima explanadas, sobrestar o presente processo até que o TCU decida sobre o melhor encaminhamento para o tema da prescrição considerando o trâmite do RE 636.886/AL no STF. 11.3.8. Ainda, se o Tribunal decidir pelo sobrestamento nos moldes ora propostos, não haverá que se falar em atualização monetária e incidência de juros entre a data do acórdão que decidir pelo sobrestamento e a data da ulterior decisão que levante tal sobrestamento
 (...) "
Do Convênio 712/2005
11.4.12. As prestações de contas da primeira e segunda parcelas de recursos transferidos pelo MinC (peça 3, p. 45-47) foram analisadas pelo Parecer Técnico 79/2010/GEPRO/SCC/MinC e, depois, pelo Parecer Financeiro 069/2014- CPCON/CGEXE/SPOA (respectivamente, à peça 3, p. 81- 87 e 121-124) . 11.4.13.
Houve, desde o primeiro exame do MinC, o entendimento de que não estava suficientemente comprovada a execução física do ajuste e, em consequência, algumas notificações foram encaminhadas aos responsáveis (peça 3, p. 107, 112, 115, 139, 143, 149 e 155) .
11.4.14. Observa-se, porém, que nenhuma das notificações aludiu a algum problema específico com a execução financeira, inclusive porque tal exame não chegou a ser realizado pelo ministério concedente. As menções ao aspecto financeiro da execução naquelas notificações tão somente registraram os valores transferidos à entidade convenente e a necessidade de sua devolução em razão da ausência de comprovação da regular execução física do convênio.
11.4.15. O Parecer Financeiro 069/2014/CPCON/CGEXE/SPOA chegou a registrar que a reprovação das contas seria pela "insuficiência de comprovação da execução do objeto" e que nestas circunstâncias não cabia examinar a execução financeira por ser tarefa dispendiosa (peça 3, p. 121- 124, itens 3.2, 3.3 e 4.1) .
 (...) "
Do Convênio 197/2006
" (...) 
11.4.39. Em conclusão, tem-se que o débito referente ao Convênio 197/2006 corresponde ao valor de R$ 10.290,09 (R$ 20.010,89 - R$ 9.500,00 - R$ 220,80) , entretanto, conforme explanado anteriormente, propor-se-á preferencialmente o sobrestamento do processo em razão da ocorrência de prescrição pelos ditames da Lei 9.873/1999.
 (...) "
DO VOTO DO RELATOR
" (...) 
A questão tratada pelo RE 636.886/AL (tema 899 da repercussão geral) , frequentemente suscitada pelos responsáveis, trata da fase posterior à formação do título executivo.
 (...) "
III. DA OBSCURIDADE E DA CONTRADIÇÃO NO JULGADO
Entende-se que a respeitável decisão possui, data máxima vênia, obscuridade e contradição.
Restou contraditório no exame de mérito se houve ou não a prescrição da
pretensão punitiva em relação ao Convênio 712/2005. Destaca-se que o relatório assevera: "...o voto que orientou o Acórdão 3867/2019-TCU-Primeira Câmara consignou que houve a prescrição da pretensão punitiva em relação ao Convênio 712/2005..."
Conforme manifestação do Procurador do MPTCU e o próprio Auditor Federal de Controle-Externo, apela-se pelo sobrestamento do processo em tela. Em nossa humilde opinião, o sobrestamento é uma medida justa e necessária, visto que o MinC não fez a devida a análise das prestações de conta em tempo hábil e nem adotou nenhuma medida preventiva, em cumprimentos das cláusulas dos próprios termos dos convênios firmados.
Observa-se que o título executivo, no caso, são os convênios supracitados.
Ocorre que não resta comprovado que houve dano ao erário. O que houve foi um lapso temporal de falta de manifestação do MinC em relação à prestação de conta do convênio 712/2005 e do convênio 197/2006. No que tange ao primeiro convênio, o objeto foi realizado, devidamente comprovado e o próprio Ministério assim reconheceu. Entretanto, posteriormente o MinC alegou que a execução financeira ficou pendente de análise por insuficiência de documento. Ocorre que a liberação e pagamento da terceira parcela foram realizados.
Noutro giro, observa-se que a Secretaria de Recursos, com o máximo respeito, não examinou as seguintes documentações enviadas e não analisadas pelo MinC: a) Relação de Pagamentos ANEXO IV (págs. 154-178 - arquivo II) ; b) Extrato de Conta Corrente e Conta de Investimento (págs. 224-322 - arquivo II) ; c) Recibos, Notas Fiscais, Cheques (págs. 324-402 - arquivo II; e págs. 4 - 286 - arquivo III) . Os referidos documentos também foram enviados ao TCU.
Ressalte-se que a entidade enviou os comprovantes de pagamentos com CPF´s e CNPJ´s dos respectivos beneficiários para a prestação de contas do Ministério, tendo este recebido os extratos bancários e cópias dos cheques. Mas observa-se que a área técnica do Ministério da Cultura se absteve de analisar toda a documentação, tendo apenas reiterado, em diversas oportunidades, que a documentação enviada era insuficiente para ser analisada.
Os dois convênios foram firmados em obediência à IN 01/1997, com destaque ao art. 21 que diz:
 (...) § 2º Quando a liberação dos recursos ocorrer em 3 (três) ou mais parcelas, a terceira ficará condicionada à apresentação de prestação de contas parcial referente à primeira parcela liberada, composta da documentação especificada nos itens III a VII do art. 28, e assim sucessivamente. Após a aplicação da última parcela, será apresentada a prestação de contas do total dos recursos recebidos;
Os itens mencionados do art. 28, em relação ao Convênio 712/2005, foram devidamente enviados e analisados pelo MinC. Tanto é assim que a terceira parcela foi liberada e paga. Ora, não é possível alegar documentação insuficiente para análise já que o próprio Ministério acolheu e aprovou a prestação de contas enviada.
Se assim não fosse, ocorreu, por parte do MinC, falha grave na análise da documentação, bem como no acompanhamento da avença.
É imperioso grifar a obrigação da concedente, conforme a cláusula terceira, item I, alínea "f" do termo do convênio 712/2005: "Suspender eventuais parcelas de liberação quando não houver a comprovação da boa e regular aplicação do repasse financeiro, nos termos do art. 2. PARÁGRAFOS 2º, 4º e 5º da IN/STN nº 01/97".
Trata-se de uma questão importante, mas que restou obscurecida no relatório que fundamentou o voto do Excelentíssimo Relator.	
Ao observar a norma e os documentos enviados para o MinC e para este Tribunal de Contas, não restam dúvidas que a organização e seus dirigentes à época prestaram conta. Se a documentação enviada era insuficiente caberia ao Ministério notificar a convenente, exigir o saneamento das inconsistências encontradas e negar a liberação e pagamento da terceira parcela.
Portanto, por todo o exposto, resta evidenciado não só o cabimento como também a necessidade de provimento dos presentes Embargos de Declaração para que, sanada a contradição e obscuridade aqui apontadas, manifeste-se este Nobre Tribunal sobre a pertinência de exclusão da condenação da restituição de valores apontados na argumentação.
IV. PEDIDO
Requer respeitosamente os embargantes, por tudo o que foi exposto, que sejam os presentes embargos declaratórios recebidos e providos para que sanada seja a contradição e a obscuridade ora apontadas, atribuindo-se, se for o caso, efeitos infringentes.

não há.

Procurador Sergio Ricardo Costa Caribé.

TOMADA DE CONTAS ESPECIAL. CONVÊNIO. NÃO COMPROVAÇÃO DA BOA E REGULAR APLICAÇÃO DOS RECURSOS. CONTAS IRREGULARES DE DOIS GESTORES. DÉBITO. MULTA. RECURSO DE RECONSIDERAÇÃO. COMPROVAÇÃO PARCIAL DO NEXO ENTRE RECEITAS E DESPESAS PARA UM DOS CONVÊNIOS. REDUÇÃO DO DÉBITO RELATIVO AO OUTRO CONVÊNIO. CONHECIMENTO. PROVIMENTO PARCIAL. EMBARGOS DE DECLARAÇÃO. CONHECIMENTO. REJEIÇÃO. PRESCRIÇÃO INTERCORRENTE PARA UM DOS CONVÊNIOS. ARQUIVAMENTO.

TOMADA DE CONTAS ESPECIAL (TCE)

Secretaria de Recursos (Serur); Secretaria de Controle Externo de Tomada de Contas Especial (SecexTCE).

Trata-se de embargos de declaração opostos por União de Negros Pela Igualdade (Unegro) contra o Acórdão 3596/2022-TCU-Primeira Câmara, que deu provimento parcial a recurso de reconsideração interposto contra o Acórdão 3867/2019-TCU-Primeira Câmara.
	Alega embargante, em síntese, contradição na análise da prescrição e obscuridade relacionada à liberação da terceira parcela do convênio 712/2005, que demonstraria a regularidade de sua execução.
	Conheço do recurso por preencher os requisitos previstos nos artigos 32 e 34 da Lei 8.443/1992. 
	Tendo em vista o tema prescrição constituir matéria de ordem pública, pertinente analisar os impactos da recém editada Resolução TCU 344/2022 aos presentes autos. 
	Quanto ao Convênio 197/2006, o marco inicial da contagem do prazo prescricional é 13/1/2009, data em que foi entregue a prestação de contas ao concedente. Em 30/3/2011, foi expedido o Ofício 160/2011-CPCON/CGEX/DGI, pelo qual a convenente foi notificada a regularizar pendências apontadas na documentação enviada.
	A resposta ao expediente se deu em 12/5/2011 e apenas em 28/5/2014 foi emitido o Parecer Financeiro 07/2014-CPCON/CGEXE/SPOA, perfazendo período superior a três anos de paralisação do processo no órgão concedente. 
	Restou caracterizada, portanto, a prescrição intercorrente para o Convênio 197/2006. 
	Para o Convênio 712/2005, a contagem do prazo prescricional se inicia em 26/8/2006, data limite para apresentação da prestação de contas. Em junho de 2007, o concedente solicitou o envio da documentação pertinente e em 18/3/2009 realizou visita técnica na Unegro. 
	Nota técnica concluindo pela necessária restituição dos recursos ou instauração de TCE foi concluída em 6/1/2010 e a entidade foi notificada em 29/1/2010.
	Após envio de documentação pela Unegro, o Ministério da Cultura a notificou da não aprovação da prestação de contas em 31/5/2010. 
	Revisão da prestação de contas resultou em nova notificação para apresentação de documentos, em 6/7/2011. Tendo em vista pedido de prorrogação de prazo e não atendimento da demanda, a solicitação foi reiterada em 16/5/2012 e complementada em 22/4/2013.
	Parecer Financeiro foi emitido em 22/9/2014 e a instauração da TCE se deu em 8/12/2014. Em 29/4/2015, o processo foi devolvido pela CGU ao concedente para consolidação com débito do Convênio 197/2006.
	A TCE foi encaminhada ao Tribunal em 30/03/2017 e as citações dos responsáveis ocorreram em 18/7/2018, 20/7/2018 e 8/9/2018. O Acórdão 3867/2019-TCU-Primeira Câmara foi proferido em 21/5/2019. 
	Da cronologia apresentada, é possível verificar diversas causas interruptivas para o Convênio 712/2005 e a não ocorrência de prescrição.
	A obscuridade que pode motivar embargos de declaração corresponde à dificuldade no entendimento do texto da deliberação que torne incompreensível o comando imposto ou a manifestação de vontade do órgão julgador. 
	A alegação do embargante não se encaixa nesse conceito. Na verdade, apresenta novo argumento, o de que a liberação da terceira parcela demonstraria a regularidade da execução da avença, o que não procede.
	 A decisão embargada demonstrou que a entidade estava omissa em prestar contas da primeira parcela e que o Ministério da Cultura, diante das respostas às notificações, sempre apontou falhas na documentação apresentada. 
	Essas falhas foram confirmadas pelo TCU, que analisou toda a documentação juntada ao processo. O relatório e voto que fundamentaram o acórdão recorrido acolheram parte dela, diminuindo os débitos apurados, bem como detalharam as razões para não aceitação de sua maior parte para regular comprovação das despesas.  
	A liberação da terceira parcela pode demonstrar falha do convenente, mas não é capaz de afastar as irregularidades verificadas. 
	Assim, pertinente conhecer e rejeitar os embargos de declaração, sem prejuízo de reconhecer a prescrição da tomada de contas especial em relação Convênio 197/2006, fazendo os correspondentes ajustes no débito e multa imputados pelas decisões precedentes. 
	Feitas essas considerações, voto para que o Tribunal adote e minuta de acórdão que submeto ao Colegiado. 
TCU, Sala das Sessões, em 29 de novembro de 2022.  
WALTON ALENCAR RODRIGUES 
Relator